【裁判字號】    91,上訴,3241
【裁判日期】    920327
【裁判案由】    偽造文書等
【裁判全文】
臺灣高等法院刑事判決                          九十一年度上訴字第三二四一號
    上  訴  人
    即  被  告  丁○○
右上訴人因偽造文書等案件，不服臺灣桃園地方法院九十一年度易字第一０四八號，
中華民國九十一年七月三十日第一審判決（起訴案號：臺灣桃園地方法院檢察署九十
一年度偵字第一一九四、二七八二號）提起上訴，本院判決如左：
    主  文
原判決撤銷。
丁○○連續行使偽造私文書，足以生損害於他人，處有期徒刑捌月；又連續意圖為自
己不法之所有，而侵占自己持有他人之物，處有期徒刑伍月。應執行有期徒刑壹年。
    事  實
一、丁○○於民國（下同）八十八年十一月初，在桃園縣楊梅鎮○○路○段五○九號
    ）一萬元，會員連會首共二十八人，會期自八十八年十一月十日起至九十一年二
    月十日止，採外標制，每月十日中午十二時三十分在上揭處所開標一次（以下稱
    甲會）。又於八十九年七月間在同址自任會首召集另一民間互助會一會，約定每
    一會會款二萬元，會員連會首共十七人，會期自八十九年七月十五日起至九十年
    十一月十五日止，亦採外標制，每月十五日中午十二時三十分在上址開標一次（
    以下稱乙會）。其中乙○○以其母丙○○之名義參加甲、乙會各一會，另戊○○
    則與丁○○合夥以「黃淑惠」名義參加乙會一會（按原係欲以「戊○○」名義列
    載於會簿，然丁○○誤以為戊○○姓「黃」，故登載為「黃淑惠」）。詎丁○○
    因需款週轉，竟意圖為自己不法之所有，並基於概括之犯意，先於甲會會期內之
    某月十日中午十二時三十分許在上址開標處所，未徵得乙○○或丙○○之同意，
    擅自冒用「丙○○」名義，在空白紙條上書寫「丙○○」之名字及出標金額四千
    元，以偽造「丙○○」名義之標單準私文書後，提出行使參與該次互助會之競標
    並進而得標；旋即向被冒用姓名之會員乙○○（以丙○○名義參加）佯稱已由他
    人得標，另向其他活會會員則佯稱已由丙○○得標，致使甲會之活會會員及乙○○陷於錯誤，分別交付一萬元，足生損害於乙○○及丙○○。又於九十年六月或
    七月十五日中午十二時三十分許在上址開標處所，未徵得合夥人戊○○之同意，
    擅自冒用乙會「黃淑惠」名義，在空白紙條上書寫「黃淑惠」之名字及出標金額
    三千八百元，以偽造戊○○名義之標單準私文書後，提出行使參與該次互助會之
    競標並進而得標；旋即向被冒用姓名之會員戊○○佯稱已由他人得標，另向其他
    活會會員則佯稱已由戊○○得標，致使乙會之活會會員陷於錯誤分別交付二萬元
    ，使戊○○陷於錯誤，交付一萬元（與丁○○合夥參加一會），足生損害於戊○○。再於九十年八月或九月十五日中午十二時三十分許，未徵得乙○○或丙○○
    之同意，擅自冒用乙會會員「丙○○」名義，在空白紙條上書寫「丙○○」之名
    字及出標金額四千六百元，以偽造「丙○○」名義之標單準私文書後，提出行使
    參與該次互助會之競標並進而得標；旋即向被冒用姓名之會員乙○○（以丙○○
    名義參加）佯稱已由他人得標，另向其他活會會員則佯稱已由丙○○得標，致使
    甲會之活會會員及乙○○陷於錯誤，分別交付二萬元，足生損害於乙○○及丙○○。嗣戊○○於九十年七月十五日欲參與競標時，經丁○○告知上情；另乙○○
    於九十年十一月十五日以後之某日前往上址欲收取尾會會款時，丁○○佯以尚有
    一會搪塞，幾經探尋始知受詐騙。
二、己○○參加前揭合會互助會乙會一會，並於九十年十月十五日得標，應得會款三
    十八萬零七百五十元，依民法第七百零九條之七規定會員應於每期標會後三日內
    交付會款；會首應於前項期間內，「代」得標會員向其他會員收取會款，連同自
    己之會款，於期滿之翌日前交付得標會員，逾期未收取之會款，會首應代為給付
    。乃丁○○於收取會款後，竟意圖為自己不法之所有，並基於概括之犯意，僅將
    其中九萬六千元交付己○○，而將其餘款項二十八萬四千七百五十元侵占入己。
    另甲○○參加前揭合會互助會甲會一會，並於九十年十一月十日得標，應得會款
    三十四萬九千五百元，丁○○亦將之侵占入己，未給付甲○○。
三、案經戊○○、丙○○、乙○○、甲○○訴請臺灣桃園地方法院檢察署檢察官偵查
    （九十一年度偵字第二七八二號）暨己○○訴由桃園縣警察局楊梅分局（起訴書
    誤繕為龜山分局）報請同署檢察官偵查起訴（九十一年度偵字第一一九四號）。
    理  由
一、右揭事實，業據被告丁○○於偵審中坦承不諱，核與告訴人戊○○、乙○○、丙○○等人於偵審中以及甲○○及己○○等二人於偵查中指訴之情節相符，並有該
    互助會會單影本二份、車輛讓渡書影本一份及和解書一紙等附卷可稽，被告自白
    冒名標會、侵占會款之情事，自屬可信。復查，告訴人己○○於警訊中即明確指
    述渠應得會款三十八萬零七百五十元，被告僅交付九萬六千元，尚欠二十八萬四
    千七百五十元云云（見偵字第二七八二號卷第六頁背面）。被告於警訊中亦坦承
    ：會款總額三十八萬零七百五十元，伊僅交付九萬六千元，尚欠二十八萬四千七
    百五十元（見同上卷第三頁背面、第四頁）。在原審復供陳：當時只給九萬多元
    ，其餘部分欠著等語（見原審卷第二十頁）。則告訴人己○○所指被告未給付之
    差額為二十八萬四千七百五十元乙節，自可採信。再查，告訴人甲○○於本院審
    理中指陳被告欠渠會款三十四萬九千五百元未還云云（見本院九十二年三月十三
    日審理筆錄）；被告則於檢察官偵查中供稱：九十年十一月十日標到的，標四千
    元，我應給她二十四萬元，二十四萬是本金，利息另外算，連利息約三十萬等語
    （見偵字第二七八二號卷第二十三頁）；兩者所指未給付金額似有差異。然甲會
    會員連會首共二十八人，扣除會員自己尚有二十七人，每會會金一萬元，則應有
    之基本會款即有二十七萬元；再加上告訴人甲○○於九十年十一月十日（第二十
    五次會期）標會前之二十四會死會會員之利息，每會以二千五百元計算，總計即
    在七萬二千元觀之；告訴人甲○○與被告二人所指之未付會款總額，應以告訴人
    甲○○所指三十四萬九千五百元，較為可採。本案事證明確，被告犯行堪以認定
    。
二、核被告所為：
  (一)按冒用他人名義在標單上書寫姓名，如祇為投標會員身分之識別，非表示簽名之
    意思時，應不生偽造署押之問題；且依民間互助會之習慣，會員書寫之標單，通
    常僅書寫姓名及金額而已，由其內容實不足以明瞭其用意何在，必須依互助會之
    習慣或特約，始能瞭解係會員表示競標及標取會之款利息之證明，則除非該標單
    上書明有「標單」二字，僅記載會員姓名及利息標單，應屬刑法第二百二十條第
    一項之準私文書而已。核被告所為，冒名書寫標單參與競標部分，係犯刑法第二
    百十六條、第二百二十條第一項、第二百十條之行使偽造準私文書罪。被告偽造
    準私文書標單後復持之行，其偽造準私文書之低度行為，為行使偽造準私文書之
    高度行為所吸收，僅論以高度之行使偽造準私文書罪。至於被告冒名得標後，向
    各互助會會員及被冒標會員佯稱係某會員得標，致各互助會會員及被冒標會員陷
    於錯誤，而如數交付會款部分，則係犯刑法第三百三十九條第一項之詐欺取財罪
    。又被告每一個冒標行為，同時詐取數個被害人即各活會會員與被冒名會員之會
    款而侵害數法益，均為想像競合犯，應依刑法第五十五條規定，從一詐欺取財罪
    處斷。
  (二)又合會（按即一般所稱之「民間互助會」）經法制化後，會首與會員、會員與會
    員間之法律關係，已不再是原來依民事習慣所認係會首與各會腳間之單線關係，
    而是會首應於每期標會後三日內「代」得標會員向其他會員收取會款，連同自己
    之會款於標會後第四日將之交付與得標會員，在未交付得標會員前，對於所代為
    收取之會款之喪失、毀損，除有可歸責於得標會員之事由外，會首應對得標會員
    負責任，從而，會首於每次標會後，向得標會員以外之會員所收取之會款，已非
    本於單線關係之為自己持有，而其持有之會款僅係本於法制化後之合會法律關係
    「代」得標會員收取後應將之轉交得標會員之他人財物，此觀諸八十八年四月二
    十一日修正（增訂）公布之民法第七百零九條之七第一、二、三項之規定即明。
    被告於他人得標後將所「代收」應轉交與得標會員之會款予以侵占入己，所為係
    犯刑法第三百三十五條第一項之侵占罪。
  (三)被告先後三次行使偽造準私文書、詐欺取財及先後二次侵占犯行，其時間緊接，
    手段雷同，所犯又各為犯罪構成要件相同之罪，顯係分別基於概括犯意為之，分
    別均為連續犯，均應依刑法第五十六條規定各論以一罪並加重其刑。所犯行使偽
    造準私文書與詐欺取財二罪之間，有方法與結果之牽連關係，應依刑法第五十五
    條規定從較重之行使偽造準私文書罪處斷。所犯行使偽造準私文書罪與侵占罪間
    ，犯意各別，行為互殊，應予分論併罰。
  (四)公訴人就被告所犯行使偽造準私文書，及以「丙○○」名義偽造標單冒標甲會進
    而向乙○○及其他活會會員詐收會款各一萬元等部分，雖未據起訴，然此部分之
    行使偽造私文書、詐欺取財，與已起訴之詐欺取財罪分別有方法結果牽連、連續
    犯之裁判上一罪關係，為原起訴效力所及，法院自得就全部犯罪事實為審判，併
    此敘明。
三、原審據以論罪科刑，固非無見。惟查：(一)按合會即民間互助會之會員於空白紙上
    書寫競標會員姓名及出標之金額，出示以競標，依我國民法關於合會之規定及民
    間互助會之習慣，即表示該會員欲以該金額為利息競標，該「標單」自係刑法第
    二百二十條所指之準私文書；原判決認被告有偽造被冒標人之署名及認被告所偽
    造之標單係私文書，均有未洽。(二)被告侵占代收告訴人己○○、甲○○之互助會
    款，應分別係三十八萬零七百五十元、三十四萬九千五百元；原判決誤認係十餘
    萬元及十萬元，亦有未當。被告之上訴意旨以量刑過重指摘原判決不當，雖無理
    由，然原判決既有前述之可議，仍屬無可維持，應由本院予以撤銷改判。爰審酌
    被告犯罪動機、目的在謀取不法財物，其手段雖非以報力為之，然其擔任互助會
    會首竟違背會員之信任而冒標會款，對於個被害人已造成重大之財物損害，及犯
    罪後迄未賠償被害人損害等一切情狀，分別量處如主文所示之刑示懲，並依法定
    其應執行之刑。至被告偽造之標單均未扣案，依一般習慣亦均於完成開標程序後
    予以丟棄，故該等偽造之標單已不存在，本院認無併予宣告沒收之必要。
據上論斷，應依刑事訴訟法第三百六十九條第一項前段、第三百六十四條、第二百九
十九條第一項前段，刑法第五十六條、第二百十六條、第二百十條、第二百二十條、
第三百三十九條第一項、第三百三十五條第一項、第五十五條、第五十一條第五款，
罰金罰鍰提高標準條例第一條前段，判決如主文。
本案經檢察官田炳麟到庭執行職務。
中      華      民      國    九十二    年      三      月    二十七    日
                              臺灣高等法院刑事第十二庭
                                  審判長法  官   劉  景  星
                                        法  官   陳  志  洋
                                        法  官   陳  博  志
右正本證明與原本無異。
如不服本判決，應於收受送達後十日內向本院提出上訴書狀，其未敘述上訴之理由者
並得於提起上訴後十日內向本院補提理由書（均須按他造當事人之人數附繕本）。
                                        書記官   陳  嘉  文
中      華      民      國    九十二    年      三      月    二十八    日
附錄 本判決論罪科刑法條：
刑法第二百十六條：
  行使第二百十條至第二百十五條之文書者，依偽造、變造文書或登載不實事項或使
  登載不實事項之規定處斷。
刑法第二百十條：
  偽造、變造私文書，足以生損害於公眾或他人者，處五年以下有期徒刑。
刑法第三百三十九條：
  意圖為自己或第三人不法之所有，以詐術使人將本人或第三人之物交付者，處五
    年以下有期徒刑、拘役或科或併科一千元（已提高十倍為一萬元）以下罰金。
  以前項方法得財產上不法之利益或使第三人得之者，亦同。
  前二項之未遂犯罰之。
刑法第三百三十五條：
  意圖為自己或第三人不法之所有，而侵占自己持有他人之物者，處五年以下有期
    徒刑、拘役或科或併科一千元以下罰金。
  前項之未遂犯罰之。


司法院資訊處製作；財團法人民間司法改革基金會備份。
